臺灣高等法院花蓮分院刑事判決
上　訴　人
即　被　告　辛○○
選任辯護人　王政琬律師
上列上訴人即被告（下稱被告）因偽造有價證券案件，不服臺灣
花蓮地方法院94年度訴緝字第18號中華民國95年2月24日第1審判
決（起訴案號：臺灣花蓮地方法院檢察署88年度偵字第1548號）
，提起上訴，本院判決如下：
    主　文
原判決撤銷。
辛○○無罪。
    理　由
一、公訴意旨以：辛○○於民國（下同）77年間擔任昇宏工程企
    業有限公司（下簡稱昇宏公司）之總經理，乙○○則為昇宏
    公司之董事長，其2人同時簽訂合作契約書，雙方約定共同
    經營昇宏公司，但其等所承包之工程則由其各自負責承攬，
    資金籌措及業務經營均分別管理，且為推展業務之方便，乙○○並同意辛○○以昇宏公司及辛○○之名義，在臺灣省合
    作金庫（下簡稱合作金庫）開設支票存款帳戶，授權辛○○
    得以使用向合作金庫約定申請之「昇宏公司」印章及「辛○○」個人印章，簽發上開帳戶之支票使用，惟辛○○於80年
    間自行設立康益營造有限公司（下簡稱康益公司），乃以承
    包吉安一號道路等工程尚未完工為由，商請乙○○得繼續使
    用上開昇宏公司及辛○○為大小章之支票，並獲得乙○○之
    同意。直至83年間，復因辛○○所經營之康益公司資金日益
    調度困難，周轉不靈，竟然偽刻「乙○○」之印章並接續蓋
    用於前開合作金庫支票上，同時陸續填載支票上之金額、到
    期日等事項，進而完成全部之發票行為，連續簽發如附表一
    、二所示之遠期支票共計66張，金額合計新臺幣（下同）24
    ,552,253 元，之後分別持向各金融機構辦理票貼，使各該
    金融機構承辦人員誤以為辛○○用以辦理票貼之支票係與之
    有交易往來之昇宏公司所簽發，乃同意撥付票貼款項予辛○○，而其中如附表一所示之29張支票經屆期提示，業由合作
    金庫陸續通知辛○○等人補蓋「辛○○」之印章後已付款完
    畢，惟所餘附表二所示37張支票，於84年4月間陸續到期後
    ，因辛○○財務進一步惡化，乃任由該些支票以「印章不符
    」而退票，並未另行補蓋「辛○○」之印章使之兌付。嗣因
    乙○○為維護昇宏公司及其個人信用，經合作金庫通知後不
    得已乃代付該37張支票款項，並收回該37張支票，且上開
    1860萬元借款屆期亦未能依約償還，經中南公司聲請本票強
    制執行，昇宏公司負責人乙○○始知悉上情。因認被告辛○○犯有刑法第217條偽造印章罪及第201條第1項之偽造有價
    證券罪嫌。
二、訊據被告否認有偽造印章以及偽造有價證券的犯行。經查：
（一）附表一、二所示支票共計66張，其上之發票欄除有告訴人
      授權被告使用之「昇宏公司」印章外，另有「乙○○」印
      章1枚，以及票面金額1860萬元、日期81年8月26日之本票
      發票人欄上，亦蓋有「昇宏公司」及「乙○○」印章各1
      枚之事實，除業經告訴人乙○○於偵審中一致指證明確外
      ，復有該支票影本65張、本票影本1張附卷，以及附表二
      所示編號7至37之支票原本31張扣案可資佐證，並為被告
      所不否認，應與事實相符，核先敘明。
（二）告訴人乙○○原本經營的昇宏公司在72年進行增資，當時
      是有限公司組織，負責人是乙○○，提交給當時省政府建
      設廳的資產負債表由乙○○製表、乙○○同時擔任會計以
      及經理，也提出多項工程的收據以及工資表等文件，在73
      年10月11日昇宏公司修正章程，股東孫慧將全部股份轉讓
      給辛○○，股東吳恒和將部分股份轉讓給辛○○，辛○○
      因此成為昇宏公司的股東，並經由股東推選辛○○為董事
      兼總經理，乙○○仍為董事長，有修改的章程以及股東同
      意書附於經濟部中部辦公室昇宏公司卷二可稽（本院卷頁
      200以下），其後陸續有增資。到了81年5月20日，公司持
      續增資，董事長仍然是乙○○，資產負債表仍然由乙○○
      製作，並在會計以及經理人處簽名，但是在81年5月29日
      的公司登記變更事項中，已經由壬○○取代辛○○擔任公
      司的總經理，辛○○則與鄭開國擔任經理，均有前揭公司
      登記事項資料附卷可證，足證被告辛○○曾經在73年間到
      81年間參與昇宏公司的經營，而且也是昇宏公司的股東。
（三）被告辛○○雖然在80年另外設立康益公司，為了承攬工程
      ，仍然與乙○○所經營的昇宏公司間有合作的關係，其中
      包含康益公司借用昇宏公司的名義承攬工程，在借用時，
      因為有稅金的問題，所以必須由康益公司支付定額的款項
      給昇宏公司，此有證人丙○○在本院的證詞為證（本院卷
      頁270），而且兩公司之間也不斷地有資金往來關係，也
      有告訴人乙○○在本院證述無誤（本院卷頁276以下），
      而這種相互借牌承攬工程的商業習慣，的確存在於營造業
      者間，也據昇宏公司董事長庚○○在本院證述無誤（本院
      卷頁274），則既然康益公司借用昇宏公司的名義去承攬
      工程，又與昇宏公司之間有多項資金往來的關係，被告甚
      至擔任過昇宏公司的總經理，則衡諸常理，使用昇宏公司
      的支票用以支付工程款以及資金調度均屬常情。
（四）更且在81年7月19日昇宏公司的股東結構發生徹底的改變
      ，原本由乙○○以及子女甲○○等人加上壬○○擔任股東
      ，變更由陳永裕子女庚○○、陳秋江等人擔任公司股東，
      乙○○家族的人員全數退出，董事長職務以及代表執行職
      務的董事由庚○○擔任，有公司章程、股東同意書、變更
      登記申請書、章程條文修正表附於經濟部中部辦公室昇宏
      公司卷三可稽（本院卷頁210以下）。亦即從81年起，昇
      宏公司就不再由乙○○擔任董事長，乙○○既然已經交卸
      董事長職務，理應將昇宏公司的印鑑章交給新任董事長庚○○保管使用，但是乙○○卻在本院審理中證稱：並沒有
      把印章交出來，印章還是由我保管，要簽訂合約，必須把
      文件拿給我，由我蓋章（本院卷頁277），而新任董事長
      庚○○甚至在本院證稱：只知道在86年間擔任昇宏公司的
      董事長，不知道在81年間起就擔任昇宏公司的董事長，當
      時記得是因為乙○○說他年紀大了，要把公司交給我，之
      後是請會計師去辦理公司變更登記（本院卷頁274），則
      乙○○既然已經把昇宏公司登記在庚○○名下，卻還是自
      己保管公司印鑑章，甚至自己決定是否在契約上蓋章，完
      全不理會名義上董事長庚○○的意見，導致庚○○連何時
      擔任昇宏公司董事長都記憶模糊，則乙○○既然連公司登
      記事項這種應該公示大眾的事項都可以為不實的登記，其
      嗣後去指稱被告未經授權擅自偽造印章的證詞，是否可信
      ，也有存疑之處。
（五）再者，被告陳稱曾經因為要讓昇宏公司升級為甲級營造廠
      ，因此把他名下的不動產登記為昇宏公司所有，經詰問證
      人乙○○證稱確有其事，並且陳稱是在71年間升級為甲級
      營造廠，隨即由被告擔任總經理，之後在80年間，被告離
      職後，把房子歸還被告，之後隨即又因為借錢的關係，再
      把房子抵押給昇宏公司（本院卷頁276），而昇宏公司也
      的確在84年7月15日昇宏公司取得甲級營造廠資格，有營
      造業登記證書附於經濟部中部辦公室昇宏公司卷三可稽，
      ，更足以認定，被告當時加入昇宏公司，並不是僅僅是勞
      務出資，也有財產出資，昇宏公司與康益公司之間的關係
      ，也不應該只是由乙○○一人一句話就可以完全決定。
（六）告訴人乙○○雖於原審審理時證稱：伊僅授權被告用昇宏
      公司的章及被告的小章去合作金庫開支票帳戶，但被告卻
      用昇宏公司的章及偽造伊之印章去開支票，該66張支票上
      之「乙○○」印章係盜刻的，當初並未交給被告該印章，
      而該張本票上之「昇宏公司」及「乙○○」印章都是盜刻
      的，伊並未同意被告之妻林淑惠可以蓋用昇宏公司及伊印
      章在本票上做共同發票人等語（原審卷頁131以下），在
      本院審理中也證稱沒有同意被告之妻林淑惠刻印章（本院
      卷頁277），乙○○在原審證稱昇宏公司的章以及乙○○
      的章都是被告偽刻的，但是在本院審理中則改稱只有乙○○的章是偽刻的，其陳述前後不一，更難遽信為真。而且
      昇宏公司與被告所經營的康益營造公司的關係往來密切，
      而乙○○從81年起就不再是昇宏公司董事長，卻還是掌管
      公司印鑑章，不以為忤，與公司登記的真實性完全不合，
      其證言的可信度自有可疑，因此乙○○嗣後改稱未曾同意
      被告使用昇宏公司以及乙○○本人的印章，自應由檢察官
      就該不同意提出更明確的證據加以證明，不能僅因為乙○○嗣後改稱未曾同意，就認定被告是未經授權使用乙○○
      的印章。
（七）再查，附表所示的支票，依照支票原本觀察（原審原卷證
      物袋），支票上金額記載之筆跡均不相同，經傳喚證人支
      票分別是陳玟伶、丙○○、戊○○、林淑惠、陳玉玲、潘
      美蓮、王秋梅、陳淑儀以及鍾春瑛所簽發，有支票一覽表
      附卷可證（本院卷頁152），並經證人丙○○、丁○○、
      戊○○於本院審理中證述無誤（本院卷頁263以下），戊○○證稱曾經見過昇宏公司老闆乙○○來找過林淑惠（本
      院卷頁263），戊○○也證稱知道昇宏公司的老闆是乙○○（本院卷頁266），證人丙○○於原審審理時證稱：該
      些支票係伊聽林淑惠之指示所開立，乙○○也知道，應該
      有同意 (原審卷頁135)，顯見在告訴人乙○○所指述印章
      遭到偽造，支票被偽簽的時間裡，乙○○還是在被告所經
      營的康益公司進出，並且與林淑惠洽談業務。更難僅因乙○○嗣後改稱不同意被告用其名義簽發支票，而認定被告
      罪行。
（八）綜據上述，本件檢察官所提出證明被告偽造印章以及支票
      的證據，除了支票之外，主要是根據乙○○的證詞，但是
      乙○○所指述被告偽造印章以及支票的時期內，乙○○所
      經營的昇宏公司與被告所經營的康益公司有許多的業務往
      來，包含資金調度以及借牌承包等等，甚至在乙○○主導
      下，昇宏公司董事長更換後，乙○○還繼續掌控昇宏公司
      ，把昇宏公司的印鑑章保管在手上，則乙○○嗣後指述未
      曾授權被告使用其個人印章，即有合理懷疑其證言的真實
      性，從而應認為本案犯行，無足夠的證據使本院產生被告
      確有犯罪的確信，自應為被告無罪的判決。被告上訴，為
      有理由，應由本院撤銷改判。
三、併案意旨另以（臺灣花蓮地方法院檢察署94年度偵字第3324
    號）：被告辛○○基於意圖供行使之用而偽造有價證券之犯
    意，於84年2月16日偽造林子壽、林俊榮之署押，並盜用其2
    人之印文，同時又親自簽名及蓋印，進而偽造由被告本人、
    林子壽、林俊榮為共同發票人，面額5000萬元，到期日為74
    年3月8日之本票1張，在中國信託銀行天母分行，持以向告
    訴人侯麗貞佯稱其因工程上有短期押標金急需周轉，以及其
    在花蓮地區有土地前景看好等為詞，致使告訴人陷於錯誤乃
    同意出借5000萬元款項，嗣被告僅清償2500萬元，所餘借款
    2500萬元拒不償還，自此告訴人始知受騙，因認被告涉犯刑
    法第201條第1項之偽造有價證券罪及第339條第1項之詐欺取
    財等罪嫌，而移送原審併案審理。惟檢察官起訴之罪名既經
    判決無罪，即無從併案審理，應退回檢察官，另行偵查。
四、據上論斷，應依刑事訴訟法第369條第1項前段、第364條、
    第301條第1項判決如主文。
本案經檢察官己○○到庭執行職務。
中　　華　　民　　國　　96　　年　　8 　　月　　15　　日
                        審判長 法  官 謝志揚
                               法  官 林慶煙
                               法  官 賴淳良
以上正本證明與原本無異。
如不服本判決，應於送達後10日內，向本院提出上訴狀。其未敘
述理由者，並應於提出上訴狀後10日內向本院補提理由狀 (須附
繕本)。
                               書記官 邱廣譽
中　　華　　民　　國　　96　　年　　8 　　月　　15　　日
